ACORDAO-COMPLETO-2397660

ACÓRDÃO 5181/2020 ATA 13/2020 - SEGUNDA CÂMARA

VISTOS, relatados e discutidos estes autos da Tomada de Contas Especial instaurada pela Caixa Econômica Federal, tendo como responsáveis a Federação de Associações de Produtores de Caprinos e Ovinos do Estado de Pernambuco e seu então Presidente, Sr. Erilson da Costa Lira, em decorrência da impugnação total das despesas efetuadas no âmbito do Contrato de Repasse 0219.939-61/2007/MDA/CAIXA - Siafi/Siconv 591505.
	ACORDAM os Ministros do Tribunal de Contas da União, reunidos na Sessão da Segunda Câmara, ante as razões expostas pelo Relator, em:
	9.1. com fundamento nos arts. 1º, inciso I, 16, inciso III, alínea c, 19, caput, e 23, inciso III, da Lei 8.443/1992, julgar irregulares as contas da Federação de Associações de Produtores de Caprinos e Ovinos do Estado de Pernambuco e seu então Presidente, Sr. Erilson da Costa Lira, condenando-os, solidariamente, ao recolhimento da importância originária de R$ 250.000,00 (duzentos e cinquenta mil reais) , com a fixação do prazo de 15 (quinze) dias, a contar da notificação, para comprovarem, perante o Tribunal (art. 214, inciso III, alínea a, do RI/TCU) , o recolhimento da dívida ao Tesouro Nacional, atualizada monetariamente e acrescida dos juros de mora devidos, calculados a partir de 16/05/2007 até a data do respectivo recolhimento, abatendo-se o valor já devolvido, em 12/03/2010, no montante de R$ 1.725,76 (um mil, setecentos e vinte e cinco reais e setenta e seis centavos) , nos termos do verbete de Súmula/TCU 128 e na forma da legislação em vigor;
	9.2. aplicar aos responsáveis, Federação de Associações de Produtores de Caprinos e Ovinos do Estado de Pernambuco e seu então Presidente, Sr. Erilson da Costa Lira, individualmente, a multa prevista no art. 57 da Lei 8.443/1992 c/c o art. 267 do RI/TCU, no valor de R$ 50.000,00 (cinquenta mil reais) , com a fixação do prazo de 15 (quinze) dias, a contar da notificação, para comprovarem, perante o Tribunal (art. 214, inciso III, alínea a, do RI/TCU) , o recolhimento das dívidas ao Tesouro Nacional, atualizadas monetariamente desde a data deste Acórdão até a do efetivo recolhimento, se forem pagas após o vencimento, na forma da legislação em vigor;
	9.3. autorizar, caso requerido, nos termos do art. 26 da Lei 8.443/1992, c/c o art. 217 do RI/TCU, o parcelamento das dívidas constantes deste Acórdão em até 36 (trinta e seis) parcelas mensais e sucessivas, sobre as quais incidirão os correspondentes acréscimos legais (débito: atualização monetária e juros de mora; multa: atualização monetária) , esclarecendo aos responsáveis que a falta de pagamento de qualquer parcela importará no vencimento antecipado do saldo devedor, sem prejuízo das demais medidas legais;
	9.4. autorizar, desde logo, com base no art. 28, inciso II, da Lei 8.443/1992, a cobrança judicial das dívidas, caso não atendida a notificação;
	9.5. remeter cópia deste Acórdão à Procuradoria da República no Estado de Pernambuco, com fundamento no art. 16, § 3º, da Lei 8.443/1992 e no art. 209, § 7º, do RI/TCU;
	9.6. enviar cópia desta deliberação à Caixa Econômica Federal, para ciência.

Tomada de Contas Especial instaurada pela Caixa Econômica Federal contra a Federação de Associações de Produtores de Caprinos e Ovinos do Estado de Pernambuco e seu então Presidente, em decorrência da impugnação total das despesas efetuadas no âmbito de Contrato de Repasse.

Segunda Câmara

Federação de Associações de Produtores de Caprinos e Ovinos do Estado de Pernambuco.

3. Entidade: Federação de Associações de Produtores de Caprinos e Ovinos do Estado de Pernambuco.

13.1. Ministros presentes: Ana Arraes (Presidente), Augusto Nardes, Aroldo Cedraz e Raimundo Carreiro.
13.2. Ministros-Substitutos presentes: Marcos Bemquerer Costa (Relator) e André Luís de Carvalho.

MARCOS BEMQUERER

Trata-se da Tomada de Contas Especial instaurada pela Caixa Econômica Federal, tendo como responsáveis a Federação de Associações de Produtores de Caprinos e Ovinos do Estado de Pernambuco e seu então Presidente, Sr. Erilson da Costa Lira, em decorrência da impugnação total das despesas repassadas no âmbito do Contrato de Repasse 0219.939-61/2007/MDA/CAIXA - Siafi/Siconv 591505 (peça 2, pp. 99/109) , assinado com a União, por intermédio do antigo Ministério do Desenvolvimento Agrário - MDA (atual Secretaria Especial de Agricultura Familiar e do Desenvolvimento Agrário da Casa Civil da Presidência da República - Sead) , representado pela Caixa, cujo objeto previa a capacitação de agentes de desenvolvimento nos municípios das regiões do Sertão do Pajeú e Mata Sul do Estado de  Pernambuco. 
2.	Transcrevo, a seguir e com os ajustes de forma necessários, excerto da instrução da peça 30, elaborada no âmbito da Secex-TCE, em que o Auditor Federal de Controle Externo traz o histórico destes autos e a análise da matéria:  
"HISTÓRICO	
2.	O Contrato de Repasse foi firmado no valor [total] de R$ 255.000,00, sendo R$ 250.000,00 à conta do concedente e R$ 5.000,00 referentes à contrapartida do convenente, (peça 2, p. 101) . Teve vigência de 4/5/2007 a 4/4/2008, (peça 2, p. 107) , sendo prorrogado até 31/10/2008, (peça 2 p. 115) , com prazo para a apresentação da prestação de contas até 60 dias após. Foram liberados R$ 250.000,00 por intermédio da Ordem Bancária 2007OB900243, de 16/5/2007, (peça 2, p. 231) . 
3.	O fundamento para a instauração da Tomada de Contas Especial, conforme apontado no Relatório de TCE, (peça 2, p. 253- 259) , foi a não execução do objeto contratual.
4.	Por meio do Ofício 1-0398/2010/GIDUR/RE a Caixa Econômica Federal notificou o responsável da insuficiência da documentação apresentada na prestação de contas, solicitando o envio de documentação complementar, (peça 2, p. 221) .
5.	Diante do não saneamento das irregularidades apontadas e da não devolução dos recursos, instaurou-se a Tomada de Contas Especial. No Relatório de Tomada de Contas Especial, (peça 2, p. 253 - 259) , concluiu-se que o prejuízo importaria no valor total original de R$ 250.000,00, imputando-se a responsabilidade ao Sr. Erilson da Costa Lira e à Federação das Associações de Produtores de Caprinos e Ovinos do Estado de Pernambuco, devido à não execução do objeto contratual.
6.	O Relatório de Auditoria 1053/2017 da Controladoria Geral da União, (peça 2, p. 271-273) , ratificou o posicionamento do Tomador de Contas, exceto quanto à motivação, a qual considerou como 'o não encaminhamento de documentação necessária à prestação de contas'. Após serem emitidos o Certificado de Auditoria, o Parecer do Dirigente e o Pronunciamento Ministerial, (peça 2, p. 275; 277 e 288) , o processo foi remetido a esse Tribunal.
7.	Da instrução presente na peça 6, extrai-se a seguinte análise:
'11.	O Projeto de Atividades - PAT da Federação das Associações de Produtores de Caprinos do Estado de Pernambuco foi aprovado pelo MDA em agosto de 2006.  Os recursos foram integralmente desembolsados em 16/05/2007 (peça 2, p. 7) .
12.	Foram autorizados três desbloqueios referentes à primeira, segunda e terceira parcelas do cronograma, conforme descrição abaixo, (peça 2, p. 7) :
	DATA
	VALOR EM REAIS

	8/6/2007
	122.035,00

	02/7/2007
	79.450,00

	26/11/2007
	48.515,00

	Total:
	250.000,00

13.	Por intermédio das Cartas Reversais 089, 161 e 278/2008 foram concedidas três prorrogações de vigência, vencendo-se a última em 31/10/2008 (peça 2, p. 7) .
14.	No mês de fevereiro/2010 o Contratado apresentou Prestação de Contas Final. Por meio do ofício nº 1-0398/2008/GIDUR/RE, de 10/03/2010, a Caixa informou o contratado da impossibilidade de conclusão da análise e da necessidade de complementação da documentação apresentada (peça 2, p. 7) .
15.	De acordo com o mencionado ofício, o contratado devia encaminhar os seguintes documentos (peça 2, p. 221-222) :
	a) Demonstrativo/extrato da movimentação da conta corrente vinculada ao contrato de repasse especifica do período do recebimento da primeira parcela até o último pagamento e encerramento do Contrato;
	b) Relatório de Execução Físico-financeira; 
	c) Comprovante de pagamento das despesas com carimbo referenciando o contrato de repasse, anexados a Relação de Comprovantes de Pagamentos;
	d) Demonstrativo consolidado da Execução das Receitas e Despesas, constando valores de rendimentos da conta poupança nº 050.013.4483-5, vinculada ao contrato;
	e) Relação de treinados ou capacitados;
	f) Relatório de Execução de Atividades - REA Final, homologado pela instância indicada no PAT- Projeto de Atividades, que deverá ser encaminhado pelo Ministério de Desenvolvimento Agrário à CAIXA.
16.	Entretanto, verifica-se que o contratado não apresentou a documentação solicitada. Assim, conforme se verifica na peça 2, p. 257, a instauração da TCE se deve à não comprovação de execução do objeto pactuado, uma vez que não foi apresentado pelo proponente o Relatório de Execução de Atividades - REA final homologado pelo Ministério de Desenvolvimento Agrário, bem como não foram apresentados os documentos constantes no item 15 desta instrução, alíneas a a e.
17.	Quanto ao valor do débito, ele é composto pelo valor total transferido em 16/5/2007, R$ 250.000,00, abatendo-se a importância já devolvida R$ 1.725,76 em 12/3/2010 (peça 2, p. 219) .
18.	Quanto à responsabilização, de acordo com a súmula TCU 286: 'a pessoa jurídica de direito privado destinatária de transferências voluntárias de recursos federais feitas com vistas à consecução de uma finalidade pública responde solidariamente com seus administradores pelos danos causados ao erário na aplicação desses recursos'. 
19.	Em consequência, a Federação das Associações de Produtores de Caprinos e Ovinos do Estado de Pernambuco deve ser responsabilizada solidariamente com o seu então presidente, Sr. Erilson da Costa Lira, (gestão 20/10/2006 a 20/10/2010 - peça 2, p. 253) .'
8.	Diante do exposto, na instrução presente na peça 6, foi proposto:
	a) realizar a citação do Sr. Erilson da Costa Lira, CPF XXX.256.344-XX e da Federação das Associações de Produtores de Caprinos e Ovinos do Estado de Pernambuco, CNPJ 04.222.363/0001-22 com fundamento nos arts. 10, § 1º, e 12, incisos I e II, da Lei 8.443/1992 c/c o art. 202, incisos I e II, do RI/TCU, para que, no prazo de quinze dias, apresentem alegações de defesa e/ou recolham, solidariamente, aos cofres do Tesouro Nacional, as quantias abaixo indicadas, atualizadas monetariamente a partir das respectivas datas até o efetivo recolhimento, abatendo-se na oportunidade a quantia eventualmente ressarcida, na forma da legislação em vigor, em decorrência da irregularidade descrita abaixo:
Irregularidade: não comprovação da boa e regular aplicação dos recursos recebidos por força do Contrato de Repasse 282.767-13/2008 em razão da não comprovação de execução do objeto pactuado, uma vez que não foi apresentado pelo proponente o Relatório de Execução de Atividades - REA final homologado pelo Ministério do Desenvolvimento Agrário, nem foram apresentados os seguintes documentos exigidos por intermédio do ofício nº 1-0398/2008/GIDUR/RE, de 10/03/2010:
	a) Demonstrativo/extrato da movimentação da conta corrente vinculada ao contrato de repasse especifica do período do recebimento da primeira parcela até o último pagamento e encerramento do Contrato;
	b) Relatório de Execução Físico-financeira;
	c) Comprovante de pagamento das despesas com carimbo referenciando o contrato de repasse, anexados a Relação de Comprovantes de Pagamentos;
	d) Demonstrativo consolidado da Execução das Receitas e Despesas, constando valores de rendimentos da conta poupança nº 050.013.4483-5, vinculada ao contrato; e
	e) Relação de treinados ou capacitados.
Dispositivos violados: art. 37, caput c/c o art. 70, parágrafo único, da Constituição da República Federativa do Brasil, art. 145 do Decreto 93.872/1986, art. 22 da Instrução Normativa 1/1997 da Secretaria do Tesouro Nacional, e cláusula terceira, item 3.2 inciso c do Contrato de Repasse 0219.939-61/2007
Quantificação do débito: 
	VALOR ORIGINAL
 EM REAIS
	DATA DA OCORRÊNCIA
	DÉBITO / CRÉDITO

	250.000,00
	16/5/2007
	DÉBITO

	1.725,76
	12/3/2010
	CRÉDITO

Valor do débito atualizado até 5/6/2018: R$ 464.597,90 - (Demonstrativo de débito presente na peça 5) .
Cofre para recolhimento: Tesouro Nacional 
Conduta: não comprovar a boa e regular aplicação dos recursos recebidos por força do Contrato de Repasse 282.767-13/2008, em razão da falta de comprovação da execução do objeto pactuado, uma vez que não foi apresentado, pelo proponente, o Relatório de Execução de Atividades - REA final homologado pelo Ministério do Desenvolvimento Agrário, nem os  documentos mencionados nas alíenas a a e supra, exigidos por intermédio do ofício nº 1-0398/2008/GIDUR/RE, de 10/03/2010:
Nexo de causalidade: A não comprovação da execução do objeto pactuado resulta em presunção de dano ao Erário pelo valor total repassado de R$ 250.000,00 abatendo-se a importância de R$ 1.725,76, já devolvida.
Culpabilidade: a conduta do Sr. Erilson da Costa Lira é reprovável, visto que há elementos indicativos da consciência da ilicitude praticada, porquanto o responsável deveria saber do dever de comprovar a execução do objeto pactuado, pois era o presidente da entidade, e tal exigência estava prevista no contrato de repasse, sendo-lhe, pois, exigível conduta diversa, não estando albergado em nenhuma excludente de ilicitude. Quanto à Federação das Associações de Produtores de Caprinos e Ovinos do Estado de Pernambuco, não é cabível a análise de culpabilidade, por se tratar de pessoa jurídica. Mas, de acordo com a súmula TCU 286: 'a pessoa jurídica de direito privado destinatária de transferências voluntárias de recursos federais feitas com vistas à consecução de uma finalidade pública responde solidariamente com seus administradores pelos danos causados ao erário na aplicação desses recursos'.
EXAME TÉCNICO
9.		A citação do Sr. Erilson da Costa Lira foi realizada por intermédio do ofício 0236/2018, de 12/6/2018, presente na peça 10, entregue no endereço constante na base de dados da Receita Federal (peça 20) , na data de 20/6/2018, conforme se verifica no aviso de recebimento dos Correios presente na peça 11.
10.	A citação da Federação de Associações de Produtores de Caprinos e Ovinos do Estado de Pernambuco (CNPJ: 04.222.363/0001-22) foi realizada, sem êxito, por intermédio dos ofícios 0237/2018, de 12/6/2018, presente na peça 9, o qual retornou com o AR dos Correios informando 'mudou-se' (peça 12) ; 0791/2018, de 26/7/2018 (peça 14) , o qual retornou com o AR dos Correios informando 'ausente 3 vezes' (peça 15) ; 2695/2018, de 31/10/2018 (peça 16) , o qual retornou com o AR dos correios informando 'desconhecido' (peça 18) ; e 1581/2019, de 9/4/2019 (peça 24) , o qual retornou com o AR dos Correios informando 'não procurado' (peça 25) . Em consequência a citação da Federação de Associações de Produtores de Caprinos e Ovinos do Estado de Pernambuco (CNPJ: 04.222.363/0001-22) foi realizada por intermédio do edital 0186/2019/Secex-TCE, de 19 de outubro de 2019 (peça 26) , publicado no Diário Oficial da União de 22 de outubro de 2019 (peça 27, p. 2) .
11.	Preliminarmente, cumpre tecer breves considerações sobre a forma como são realizadas as comunicações processuais no TCU. A esse respeito destacam-se o art. 179 do Regimento Interno do TCU (Resolução n.º 155, de 04/12/2002) e o art. 4º, inciso III, § 1º, da Resolução TCU n.º 170, de 30 de junho de 2004, in verbis:
'Art. 179. A citação, a audiência ou a notificação, bem como a comunicação de diligência, far-se-ão:
I - mediante ciência da parte, efetivada por servidor designado, por meio eletrônico, fac-símile, telegrama ou qualquer outra forma, desde que fique confirmada inequivocamente a entrega da comunicação ao destinatário;
II - mediante carta registrada, com aviso de recebimento que comprove a entrega no endereço do destinatário;
III - por edital publicado no Diário Oficial da União, quando o seu destinatário não for localizado,'
'Art. 3º As comunicações serão dirigidas ao responsável, ou ao interessado, ou ao dirigente de órgão ou entidade, ou ao representante legal ou ao procurador constituído nos autos, com poderes expressos no mandato para esse fim, por meio de:
I - correio eletrônico, fac-símile ou telegrama;
II - servidor designado;
III - carta registrada, com aviso de recebimento;
IV - edital publicado no Diário Oficial da União, quando o seu destinatário não for localizado, nas hipóteses em que seja necessário o exercício de defesa'.
'Art. 4º. Consideram-se entregues as comunicações:
I - efetivadas conforme disposto nos incisos I e II do artigo anterior, mediante confirmação da ciência do destinatário;
II - realizadas na forma prevista no inciso III do artigo anterior, com o retorno do aviso de recebimento, entregue comprovadamente no endereço do destinatário;
III - na data de publicação do edital no Diário Oficial da União, quando realizadas na forma prevista no inciso IV do artigo anterior.
§ 1º O endereço do destinatário deverá ser previamente confirmado mediante consulta aos sistemas disponíveis ao Tribunal ou a outros meios de informação, a qual deverá ser juntada ao respectivo processo.'
12.	Bem se vê, portanto, que a validade da citação via postal não depende de que o aviso de recebimento seja assinado pelo próprio destinatário da comunicação, o que dispensa, no caso em tela, a entrega do AR em 'mãos próprias'. A exigência da norma é no sentido de o Tribunal verificar se a correspondência foi entregue no endereço correto, residindo aqui a necessidade de certeza inequívoca. 
13.	 Não é outra a orientação da jurisprudência do TCU, conforme se verifica dos julgados a seguir transcritos:
'São válidas as comunicações processuais entregues, mediante carta registrada, no endereço correto do responsável, não havendo necessidade de que o recebimento seja feito por ele próprio.' (Acórdão 3648/2013-TCU-Segunda Câmara, Relator: JOSÉ JORGE) 
'É prescindível a entrega pessoal das comunicações pelo TCU, razão pela qual não há necessidade de que o aviso de recebimento seja assinado pelo próprio destinatário. Entregando-se a correspondência no endereço correto do destinatário, presume-se o recebimento da citação.' (Acórdão 1019/2008-TCU-Plenário, Relator: BENJAMIN ZYMLER) 
'As comunicações do TCU, inclusive as citações, deverão ser realizadas mediante Aviso de Recebimento - AR, via Empresa Brasileira de Correios e Telégrafos, bastando para sua validade que se demonstre que a correspondência foi entregue no endereço correto'. (Acórdão 1526/2007-TCU-Plenário, Relator: AROLDO CEDRAZ) .
14.	 A validade do critério de comunicação processual do TCU foi referendada pelo Supremo Tribunal Federal, nos termos do julgamento do MS-AgR 25.816/DF, por meio do qual se afirmou a desnecessidade da ciência pessoal do interessado, entendendo-se suficiente a comprovação da entrega do 'AR' no endereço do destinatário.
15.	EMENTA: AGRAVO REGIMENTAL. MANDADO DE SEGURANÇA. DESNECESSIDADE DE INTIMAÇÃO PESSOAL DAS DECISÕES DO TRIBUNAL DE CONTAS DA UNIÃO. ART. 179 DO REGIMENTO INTERNO DO TCU. INTIMAÇÃO DO ATO IMPUGNADO POR CARTA REGISTRADA, INICIADO O PRAZO DO ART. 18 DA LEI Nº 1.533/51 DA DATA CONSTANTE DO AVISO DE RECEBIMENTO. DECADÊNCIA RECONHECIDA. AGRAVO IMPROVIDO.
16.	O envio de carta registrada com aviso de recebimento está expressamente enumerado entre os meios de comunicação de que dispõe o Tribunal de Contas da União para proceder às suas intimações.
17.	O inciso II do art. 179 do Regimento Interno do TCU é claro ao exigir apenas a comprovação da entrega no endereço do destinatário, bastando o aviso de recebimento simples.
18.	A citação do Sr. Erilson da Costa Lira foi realizada por meio do Ofício 0236/2018, de 12/6/2018, presente na peça 10, com ciência em 20/6/2018, conforme aviso de recebimento inserido à peça 11. Em que pese o referido aviso de recebimento ter sido assinado por pessoa estranha aos autos, esse fato, por si só, não invalida a notificação dirigida ao responsável, uma vez que o artigo 179, inciso II, do RI/TCU estabelece que as comunicações processuais far-se-ão mediante carta registrada, com aviso de recebimento que comprove a entrega no endereço do destinatário.
19.	No caso concreto, considera-se como correto o endereço para onde foi enviado o ofício de citação da Unidade Técnica, conforme peça 10, pois é exatamente este o domicílio que consta da base de dados do sistema CPF da Receita Federal referente ao responsável Sr. Erilson da Costa Lira, (peça 20) .
20.	A citação da Federação de Associações de Produtores de Caprinos e Ovinos do Estado de Pernambuco (CNPJ: 04.222.363/0001-22) , após 4 tentativas sem êxito de citação pelos Correios, conforme se verifica no item 10 desta instrução, foi realizada por intermédio do edital 0186/2019/Secex-TCE, de 19 de outubro de 2019, (peça 26) , publicado no Diário Oficial da União de 22 de outubro de 2019, (peça 27, p. 2) .
21.	Apesar de regularmente citados, os responsáveis deixaram transcorrer in albis o prazo regimental que lhe foi concedido para apresentar alegações de defesa e/ou efetuar o recolhimento do débito, motivo pelo qual se impõe o reconhecimento da revelia de que trata o art. 12, § 3º, da Lei 8.443/1992.
22.	Nos termos do art. 12, § 3º, da Lei 8.443/1992, ao não responder à citação expedida por esta Corte de Contas, o responsável torna-se revel, para todos os efeitos, dando-se prosseguimento ao processo. 
23.	A despeito da aplicação da revelia, devem ser considerados, no entanto, os elementos já constantes dos autos, os quais podem, inclusive, levar a um juízo favorável ao responsável revel. 
24.	Deve-se observar que nos processos do TCU a revelia não implica a presunção de que sejam verdadeiras todas as imputações levantadas contra os responsáveis, diferentemente do que ocorre no processo civil, em que o não comparecimento do réu nos autos leva à presunção da verdade dos fatos narrados pelo autor. 
25.	Assim, independentemente da revelia, a avaliação da responsabilidade do agente nos processos desta Corte não prescinde dos elementos existentes nos autos ou para ele carreados, uma vez que são regidos pelo princípio da verdade material (Acórdão 163/2015-TCU-Segunda Câmara, Rel.  ANDRÉ DE CARVALHO; 2.685/2015 - 2ª Câmara, Rel. RAIMUNDO CARREIRO; 2.801/2015 - 1ª Câmara, Rel. WALTON ALENCAR RODRIGUES; 4.340/2015 - 1ª Câmara, Rel. WEDER DE OLIVEIRA, e 5.537/2015 - 1ª Câmara, Rel. WEDER DE OLIVEIRA) .
26.	Entretanto, as irregularidades imputadas ao responsável estão claramente demonstradas nos autos, conforme se verifica na instrução presente na peça 6. Conforme se verifica na peça 2, p. 257, item 10, o Sr. Erilson da Costa Lira foi notificado na fase interna desta TCE, porém não apresentou alegações de defesa. Assim, analisando os elementos presentes no processo, não foi possível alterar o entendimento esposado na instrução presente na peça 6, não havendo novos elementos nesta fase processual que possam ser aproveitados na defesa dos responsáveis.
27.	No que diz respeito à prescrição da pretensão punitiva, nos termos do Acórdão 1441/2016-TCU-Plenário, que uniformizou a jurisprudência do TCU acerca da questão, prevaleceu o entendimento de que se aplica o prazo geral de prescrição indicado no art. 205 do Código Civil, que é de 10 anos, contado da data de ocorrência da irregularidade sancionada, nos termos do art. 189 do Código Civil, sendo este prazo interrompido pelo ato que ordenar a citação, a audiência ou a oitiva do responsável. No caso em exame, não ocorreu a prescrição, uma vez que a vigência do Contrato de Repasse findou em 31/10/2008, (peça 2 p. 115) , e o ato de ordenação da citação deu-se em 7/6/2018, (peça 8) .
CONCLUSÃO
28.	O exame das ocorrências descritas na seção 'Exame Técnico' permitiu, na forma dos arts. 10, § 1º, e 12, incisos I e II, da Lei 8.443/1992 c/c o art. 202, incisos I e II, do RI/TCU, definir a responsabilidade do Sr. Erilson da Costa Lira, CPF XXX.256.344-XX, e Federação das Associações de Produtores de Caprinos e Ovinos do Estado de Pernambuco, CNPJ 04.222.363/0001-22, e apurar adequadamente o débito a eles atribuído. Propõe-se, o julgamento de suas contas pela irregularidade; que eles sejam condenados em débito, bem como que lhes seja aplicada, individualmente, a multa prevista no art. 57 da Lei 8.443/1992."
3.	Diante do exposto, a Secex-TCE, em pareceres uniformes, apresenta ao Tribunal proposta de encaminhamento no sentido de (peças 32-34) : 
	3.1. considerar revel o Sr. Erilson da Costa Lira e a Federação das Associações de Produtores de Caprinos e Ovinos do Estado de Pernambuco, para todos os efeitos, dando-se prosseguimento ao processo, com fulcro no art. 12, § 3º, da Lei 8.443/1992;
	3.2. julgar irregulares, com fundamento no art. 1º, 16, III, c, da Lei 8.443/1992, as contas do Sr. Erilson da Costa Lira e da Federação das Associações de Produtores de Caprinos e Ovinos do Estado de Pernambuco, condenando-os, solidariamente, ao pagamento da quantia de R$ 250.000,00 (duzentos e cinquenta mil reais) , atualizada monetariamente e acrescida dos juros de mora, calculados a partir de 16/5/2007 até a data do efetiva quitação do débito, fixando-lhes o prazo de 15 (quinze) dias, a contar do recebimento da notificação, para que comprovem, perante o Tribunal (art. 214, inciso III, alínea a, do Regimento Interno/TCU) , o recolhimento da dívida a favor do Tesouro Nacional, abatida do valor já devolvido, em 12/03/2010, no montante de R$ 1.725,76 (um mil, setecentos e vinte e cinco reais e setenta e seis centavos) , nos termos do verbete de Súmula/TCU 128 e na forma da legislação em vigor;
	3.3. aplicar, individualmente, ao Sr. Erilson da Costa Lira e à Federação das Associações de Produtores de Caprinos e Ovinos do Estado de Pernambuco, a multa prevista no art. 57 da Lei 8.443/1992, fixando-lhes o prazo de 15 (quinze) dias, a contar da notificação, para que comprovem, perante o Tribunal, o recolhimento da dívida ao Tesouro Nacional (art. 214, inciso III, alínea a, do Regimento Interno/TCU) , atualizada monetariamente desde a data do Acórdão que for proferido até a data do efetivo recolhimento, se for paga após o vencimento, na forma da legislação em vigor;
	3.4. autorizar, desde logo, a cobrança judicial das dívidas, caso não atendidas as notificações, na forma do disposto no art. 28, inciso II, da Lei 8.443/1992;
	3.5. autorizar também, desde logo, se requerido, com fundamento no art. 28, inciso I, da Lei 8.443/1992 c/c o art. 217, §§ 1º e 2º do Regimento Interno/TCU, o parcelamento da dívida em até 36 parcelas;
	3.6. enviar cópia do Acórdão a ser prolatado à Procuradoria da República no Estado de Pernambuco, nos termos do § 3º do art. 16 da Lei 8.443/1992, c/c o § 7º do art. 209 do Regimento Interno/TCU, para adoção das medidas cabíveis; 
	3.7. enviar cópia do Acórdão que vier a ser proferido à Caixa Econômica Federal e aos responsáveis, para ciência, informando que a presente deliberação está disponível para consulta no endereço www.tcu.gov.br/acordaos, além de esclarecer que, caso requerido, o TCU poderá fornecer sem custos as correspondentes cópias, de forma impressa.
4.	Em sua manifestação (peça 34) , o Ministério Público junto ao TCU, representado pelo Procurador Júlio Marcelo de Oliveira, concorda com o encaminhamento da unidade técnica. 
	É o Relatório.

não há.

Procurador Júlio Marcelo de Oliveira.

TOMADA DE CONTAS ESPECIAL. CONTRATO DE REPASSE PACTUADO PARA CAPACITAÇÃO DE AGENTES DE DESENVOLVIMENTO NOS MUNICÍPIOS DAS REGIÕES DO SERTÃO DO PAJEÚ E MATA SUL DE PERNAMBUCO. IMPUGNAÇÃO TOTAL DAS DESPESAS. FALTA DE COMPROVAÇÃO DA EXECUÇÃO DO OBJETO PACTUADO. REVELIA DOS RESPONSÁVEIS. ÔNUS DO GESTOR DE COMPROVAR A CORRETA APLICAÇÃO DOS RECURSOS PÚBLICOS NO OBJETO DA AVENÇA. CONTAS IRREGULARES. DÉBITO E MULTA. Julgam-se irregulares as contas dos responsáveis, condenando-os solidariamente ao pagamento do débito apurado, em decorrência da não comprovação do correto emprego dos recursos públicos no objeto pactuado, sem prejuízo da aplicação, de forma individual, da multa proporcional do dano.

TOMADA DE CONTAS ESPECIAL (TCE)

Secretaria de Controle Externo de Tomada de Contas Especial (SecexTCE).

Em exame a Tomada de Contas Especial deflagrada pela Caixa Econômica Federal, em nome da Federação das Associações de Produtores de Caprinos e Ovinos do Estado de Pernambuco e de seu então presidente, Sr. Erilson da Costa Lira, em decorrência da impugnação total das despesas efetuadas no âmbito do Contrato de Repasse 0219.939-61/2007/MDA/CAIXA - Siafi/Siconv 591505 (peça 2, pp. 99/109) .
2.	O mencionado instrumento foi assinado entre a Federação das Associações de Produtores de Caprinos e Ovinos do Estado de Pernambuco e a União, por intermédio antigo Ministério do Desenvolvimento Agrário - MDA (atual Secretaria Especial de Agricultura Familiar e do Desenvolvimento Agrário da Casa Civil da Presidência da República - Sead) , representado pela Caixa, cujo objeto previa a capacitação de agentes de desenvolvimento nos municípios das regiões do Sertão do Pajeú e Mata Sul do Estado de  Pernambuco. 
3.	O Contrato de Repasse foi assinado em 04/05/2007, com vigência inicial até 04/04/2008 (peça 2, p. 107) , sendo prorrogado até 31/10/2008, (peça 2, p. 115) . Segundo o disposto na Cláusula Quarta do termo pactuado (peça 2, p. 107) , foi ajustada a transferência de R$ 250.000,00 pelo aludido Ministério, com contrapartida de R$ 5.000,00, tendo sido repassada a integralidade dos recursos federais em 16/5/2007, por intermédio da Ordem Bancária 2007OB900243 (peça 2, p. 231) .
4.	A análise inicial da Secretaria de Controle Externo de Tomada de Contas Especial  (Secex-TCE) resultou nas conclusões de que o quantum devido corresponde ao total do importe federal repassado - R$ 250.000,00 -, dada a não apresentação de documentação comprobatória do nexo de causalidade entre as verbas recebidas e as despesas incorridas com a implementação do objeto pactuado, sendo que o ressarcimento caberia solidariamente à Federação das Associações de Produtores de Caprinos e Ovinos do Estado de Pernambuco e ao seu representante legal, o Sr. Erilson da Costa Lira, signatário e executor das despesas relacionadas a esses recursos.
5.	Promovida a citação da aludida Federação e de seu então Presidente, pela não comprovação da regular aplicação da verba federal, não ofereceram alegações de defesa, tampouco apresentaram os comprovantes de recolhimento da dívida, caracterizando-se a revelia prevista no art. 12, § 3º, da Lei 8.443/1992.
6.	Ao finalizar os exames, a unidade instrutiva sugere, com o endosso do representante do Ministério Público junto a este Tribunal, à unanimidade, em essência, a irregularidade das contas dos responsáveis, a sua condenação ao pagamento da dívida, além da aplicação da multa objeto do art. 57 da referida lei.
7.	No âmbito deste Tribunal, a condenação do responsável revel deve estar fundamentada em provas que caracterizem sua conduta irregular (e.g. Acórdão 3626/2013-TCU-Plenário, Rel. Min. Benjamin Zymler; 7.850/2016 - 2ª Câmara, Rel. Min. Vital do Rego; 1.009/2018 - Plenário, Rel. Min. Bruno Dantas, entre outros) .
8.	Seguindo tal orientação, devem ser examinados os documentos existentes neste processo, para fins de convicção acerca da possibilidade de dano ao erário e definição das responsabilidades.
9.	Nesse sentido, observo que, em fevereiro de 2010, a Federação das Associações de Produtores de Caprinos e Ovinos do Estado de Pernambuco apresentou Prestação de Contas Final e a Caixa, por meio do ofício 1-0398/2008/GIDUR/RE, datado de 10/03/2010, informou à contratada da impossibilidade de finalização das análises, diante da necessidade de complementação da documentação apresentada (peça 2, p. 7) .
10.	Segundo o mencionado ofício da Caixa, deveriam ser encaminhados os seguintes documentos (peça 2, p. 221-222) :
	a) Demonstrativo/extrato da movimentação da conta corrente vinculada ao contrato de repasse especifica do período do recebimento da primeira parcela até o último pagamento e encerramento do Contrato;
	b) Relatório de Execução Físico-financeira;
	c) Comprovante de pagamento das despesas com carimbo referenciando o contrato de repasse, anexados a Relação de Comprovantes de Pagamentos;
	d) Demonstrativo consolidado da Execução das Receitas e Despesas, constando valores de rendimentos da conta poupança nº 050.013.4483-5, vinculada ao contrato;
	e) Relação de treinados ou capacitados;
	f) Relatório de Execução de Atividades - REA Final, homologado pela instância indicada no Projeto de Atividades - PAT, encaminhado pelo Ministério de Desenvolvimento Agrário à Caixa.
11.	Contudo, a contratada não apresentou a documentação solicitada, tendo sido instaurada a presente Tomada de Contas Especial, ante a falta de comprovação de execução do objeto pactuado.
12.	Importante ressaltar que, ante a ausência da documentação capaz de demonstrar a correlação entre as despesas incorridas e a realização da capacitação de agentes objeto do ajuste pactuado, não há como se efetuar a comprovação da regular aplicação dos recursos recebidos mediante o contrato de repasse em tela. 
13.	Cumpre destacar, ainda, que a matéria concernente ao nexo de causalidade tem sido objeto de frequentes debates neste Tribunal, conforme as ementas extraídas da ferramenta da Jurisprudência Selecionada deste Tribunal, a saber, entre outros julgados:
Acórdão 755/2012-TCU-Primeira Câmara, relatoria do Min. Walton Alencar Rodrigues:
"A execução total ou parcial do objeto conveniado não descaracteriza o débito quando for impossível o estabelecimento de nexo de causalidade entre os recursos descentralizados e os serviços executados";
Acórdão 9580/2015-TCU-Segunda Câmara, relatoria do Min. Vital do Rego:
"Para a comprovação da regular aplicação dos recursos recebidos mediante convênio ou contrato de repasse, não basta a demonstração de que o objeto pactuado foi executado, mas que foi realizado com os recursos repassados para esse fim".
Acórdão 7200/2018-TCU-Segunda Câmara, da minha relatoria:
"É inerente ao regime de prestação de contas previsto no art. 70, parágrafo único, da Constituição Federal o dever de o responsável pelo ajuste demonstrar o nexo causal entre os recursos por ele geridos e os documentos de despesas referentes à execução, tais como notas de empenho, ordens bancárias, cheques, recibos ou notas fiscais e extratos bancários, a confirmar o custeio, com recursos da União, dos bens produzidos e dos serviços realizados no ajuste".
14.	Veja-se que, nos precedentes indicados, o objetivo principal se refere à necessidade de que o elo de causalidade entre os repasses públicos e os gastos efetivados seja bem definido, de fácil confirmação por meio dos documentos disponibilizados ao exame, que devem evidenciar com clareza o destino dado aos valores. 
15.	Tal circunstância não se verifica neste processo, cabendo assinalar a fragilidade da documentação apresentada pela Federação das Associações de Produtores de Caprinos e Ovinos do Estado de Pernambuco, a qual não se presta a caracterizar o necessário nexo causal, na situação em debate. 
16.	Ante todo o exposto, após a análise dos elementos comprobatórios acostados a este feito, manifesto minha anuência aos posicionamentos unânimes da unidade técnica e do Parquet, adotando-os como minhas razões de decidir, para julgar irregulares as contas da Federação das Associações de Produtores de Caprinos e Ovinos do Estado de Pernambuco e de seu então presidente Sr. Erilson da Costa Lira, com base no art. 16, inciso III, alínea c, da Lei 8.443/1992, hipótese que melhor se amolda ao presente caso, condenando-os, solidariamente,  ao recolhimento da dívida quantificada e, individualmente, ao pagamento da multa prevista no art. 57 da Lei 8.443/1992. 
17.	Cabe registrar que, no presente caso, nos termos do Acórdão 1441/2016-TCU-Plenário, não há falar em prescrição da pretensão punitiva, porquanto não decorreu o interregno de dez anos entre o fato gerador do débito e o ato ordenatório da citação do responsável. Atento que a irregularidade consistiu na não comprovação da execução do objeto pactuado, sendo assim, não ocorreu a prescrição, uma vez que a vigência do Contrato de Repasse findou em 31/10/2008 (peça 2 p. 115) e o ato de ordenação da citação deu-se em 7/6/2018 (peça 8) .
18.	Cumpre, por fim, encaminhar cópia da deliberação que sobrevier à Procuradoria da República no Estado de Pernambuco, nos termos do art. 16, § 3º, da Lei 8.443/1992 e do art. 209, § 7º, do Regimento Interno/TCU, sem prejuízo de enviar cópia do Acórdão à Caixa Econômica Federal
	Com essas considerações, manifesto-me por que seja adotada a deliberação que ora submeto a este Colegiado. 
T.C.U., Sala das Sessões, em 07 de maio de 2020.
MARCOS BEMQUERER COSTA
Relator